臺灣嘉義地方法院民事判決　　　　　　　100年度訴字第479號
原　　　告　羅寶琛
被　　　告　羅寶琦
訴訟代理人　洪千雅律師
上列當事人間請求分配共有物出售之價金等事件，本院於中華民
國100年11月15日言詞辯論終結，判決如下：
    主  文
原告之訴駁回。
訴訟費用新臺幣12,682元由原告負擔。
    事實及理由
一、本件原告起訴主張：
（一）緣兩造係兄弟關係，原告戶籍雖設於嘉義，然自民國67年
      起即於高雄就業，長期住在高雄。依原告提出之70年10月
      之協議書，其上載有訴外人即兩造之祖父羅焜煌遺有之多
      筆不動產等財產（下簡稱系爭遺產），其中嘉義市○路○
      段435-1、468-1、468-3地號等3筆土地，原均登記於訴外
      人即兩造叔父羅安南、兩造姑姑羅秋蟾及兩造所共有，應
      有部分為訴外人羅安南9分之4，訴外人羅秋蟾9分之1，兩
      造各9分之2。嗣於75年5月16日，羅安南、羅秋蟾及兩造
      等4人與訴外人吳中信簽訂合建契約書，約定羅安南等4人
      提供上開3筆土地，並由訴外人吳中信在其上興建透天厝1
      3棟，且約定興建完工後，由羅安南等4人取得建物之60％
      ，訴外人吳中信取得建物之40％。然被告卻隱瞞共有人，
      於76年5月25日將上開嘉義市○路○段435-1地號土地（下
      簡稱系爭土地）以新臺幣（下同）369萬元之價格，出賣
      予訴外人黃陽梗，並將上開369萬元占為己有。而因被告
      將系爭土地出賣予訴外人黃陽梗，致上開合建案土地減少
      ，僅能興建12棟房屋，是依上開合建契約，訴外人羅安南
      、羅秋蟾及兩造取得建物之60％，即7.2間房屋，其中7間
      由訴外人羅秋蟾分得1間房屋，訴外人羅安南分得剩下6間
      的2分之1，即3間房屋，剩餘3間由兩造各分得4分之1；另
      其中0.2間，訴外人吳中信同意以當時市價每間房屋500萬
      元計算，補償訴外人羅安南、羅秋蟾及兩造，共計100萬
      元（500萬元×0.2=100萬元）。被告遂以興建之初訴外人
      吳中信所繳交之保證金200萬元抵扣，僅返還訴外人吳中
      信100萬元，而該100萬元之補償金亦由被告占為己有。
（二）次查原告於99年3月8日始知悉被告未經其同意，私自出售
      系爭土地事宜，然依上開訴外人羅焜煌遺產協議書第9條
      ，系爭土地不須為繳納遺產稅而將賣出金額歸入公基金，
      故被告應將其私自買賣系爭土地所得價金，分配予原告。
      另上開合建契約補償金部分，並未記載應歸入公基金，是
      應分配予各共有人，而因訴外人羅秋蟾已分得1間建物，
      已大於其持分9分之2，是其放棄該其餘分配，故該系爭土
      地所得價額及補償金由訴外人羅安南分得2分之1，兩造各
      分得4分之1，故被告應將原告應分配額1,172,500元【（3
      ,  690,000+1,000,000）×1/4）＝1,172,500】，分配予
      原告，爰依不當得利規定提起本件訴訟。
（三）爰聲明求為判決：1、被告應給付原告1,172,500元，及自
      起訴狀繕本送達被告之翌日起至清償日止，按年利率百分
      之5計算之利息。2、訴訟費用由被告負擔。
二、被告則以下列等語，資為抗辯，並聲明：原告之訴駁回；訴
    訟費用由原告負擔。
（一）查系爭土地買賣係兩造及其他共有人於76年5月25日與訴
      外人黃陽梗訂立買賣契約，並賣得價金369萬元，與原告
      所述合建契約之0.2間補償金100萬元，均係依當時共有人
      同意而存入公基金。次查，依前揭羅焜煌遺產協議書第10
      條規定可知，公基金係以系爭遺產中，藉由遺產收取租金
      或變價而產生，是依民法第1151條規定，仍屬公同共有財
      產，故依民法第829條規定，公基金公同共有關係未終止
      前，原告不得主張析分該共有物。而被告係受共有人之委
      託管理該公基金，管理期間曾多次通知各共有人討論該公
      基金之運用或分配，然原告及其他共有人均不願到場，亦
      未表示任何意見，故該公基金迄今仍無法終止公同共有關
      係而析分。
（二）又訴外人羅安南、羅秋蟾與兩造等4人與訴外人即建商吳
      中信雖於75年5月16日訂立合建契約，約定蓋13棟房屋，
      惟因兩造及其他共有人之共有土地有龐大遺產稅需繳納，
      是事後再與建商約定系爭土地由地主即被告等4人先行出
      售，以籌措遺產稅，故於76年5月25日與訴外人黃陽梗訂
      立系爭土地買賣契約。上開事實，原告完全知悉，否則其
      應會於合建案完成後，對於係蓋12間或13間建物提出質疑
      ，然原告卻未質疑，且仍同意以12間建物計算與建商之分
      配比例，並完成登記或出售等事宜，可見原告明知與訴外
      人黃陽梗買賣系爭土地乙情。
（三）退步言之，縱原告不知被告出售系爭土地，而主張不當得
      利請求權，惟系爭土地之買賣係於76年5月25日簽訂買賣
      契約，於76年7月21日為移轉登記，則請求權顯已逾15年
      之請求權時效。
（四）另依上開合建契約，被告可分得1.5間建物，其中0.5間部
      分，被告與原告共有坐落嘉義市○路○段435-322地號之
      土地，與門牌號碼為吳鳳南路140號建物，亦有原告於99
      年3月9日楠梓翠屏郵局16號存證信函在卷可參，惟此共有
      建物遭訴外人即原告配偶許秀美於88年4月30日賣出，賣
      得價金8,35萬元，而被告應可分得該價金2分之1即4,175,
      000元，原告卻未給付予被告，是鈞院若認原告主張被告
      已納入公基金之系爭土地價金與合建案補償金，其應可受
      分配，並得為向被告請求時，則因原告另有積欠被告上開
      買賣價金4,175,000元，是被告援引民法第334條抵銷之規
      定為抗辯，則原告亦不得向被告主張分配價金或公基金。
三、本件依民事訴訟法第270條之1第1項第3款規定，整理並協議
    兩造不爭執事項暨簡化爭點為：
（一）兩造不爭執之事項：
   1、兩造係兄弟關係，系爭遺產係兩造之祖父羅焜煌所遺留下
      來，分別由訴外人羅安南繼承9分之4，訴外人羅秋蟾繼承
      9分之1，兩造各繼承9分之2。
   2、系爭遺產中，嘉義市○路○段435-1、468-1、468-3地號
      土地原登記於訴外人羅安南、羅秋蟾及兩造所有，於75
      年5月16日與訴外人吳中信簽訂合建契約書，約定訴外人
      羅安南、羅秋蟾及兩造提供上開3筆土地，並由訴外人吳
      中信在其上興建本國式4層樓透天厝13棟，且約定興建完
      工後，由訴外人羅安南、羅秋蟾及兩造取得建物之60％，
      訴外人吳中信取得建物之40％。
   3、嗣被告於76年5月25日將系爭土地，以369萬元之價格，出
      賣予訴外人黃陽梗，上開369萬元並由被告收受。
   4、因被告將系爭土地出賣予訴外人黃陽梗，致上開合建案土
      地減少，故僅興建12棟房屋，依該契約由訴外人羅安南、
      羅秋蟾及兩造取得建物之60％，即7.2間，其中7間由訴外
      人羅秋蟾分得1間房屋，訴外人羅安南分得剩下6間的2分
      之1，即3間房屋，剩餘3間由兩造各分得4分之1；其中0.2
      間，訴外人吳中信同意以每間房屋500萬元計算補償訴外
      人羅安南、羅秋蟾及兩造，共計100萬元（500萬元×0.2=
      100萬元）。被告遂以興建之初訴外人吳中信所繳交之保
      證金200萬元抵扣，僅返還訴外人吳中信100萬元，而該10
      0萬元之補償金亦由被告收受。
   5、本件若原告主張被告取得訴外人吳中信之上開100萬元補
      償金，未供作系爭遺產之公基金使用，為有理由，原告可
      分得4分之1，即25萬元。
   6、本件若原告主張被告出售系爭土地之價格369萬元，未供
      作系爭遺產之公基金使用，為有理由，原告可分得9分之2
      ，即82萬元。
（二）經兩造協議簡化之爭點：
   1、本件原告主張不當得利，是否已罹於消滅時效？
   2、被告於76年出售系爭土地乙事，原告是否於99年3月8日始
      知悉？
   3、被告收受上開469萬元，是否供作系爭遺產之公基金使用
      ？
   4、原告請求被告給付469萬元之4分之1，即1,172,500元，有
      無理由？
四、本院得心證之理由：
（一）本件原告主張不當得利，是否已罹於消滅時效？
   1、按請求權，因15年間不行使而消滅。但法律所定期間較短
      者，依其規定；消滅時效，自請求權可行使時起算，民法
      第125條、第128條前段分別定有明文。次按，民法第128
      條規定消滅時效，自請求權可行使時起算。該所謂「可行
      使時」，係指請求權人行使其請求權，客觀上無法律上之
      障礙而言，要與請求權人主觀上何時知悉其可行使無關（
      最高法院96年度臺上字第2326號判決參照）。
   2、經查，系爭土地於76年7月21日即由買受人即訴外人黃陽
      梗付清尾款40萬元後，移轉登記予黃陽梗乙情，有系爭土
      地之土地登記簿及買賣契約書影本附卷可參（見本院卷第
      17頁、第23頁背面），故本件原告主張之事實，縱或屬實
      ，因原告依民法第179條規定主張之不當得利返還請求權
      ，於76年7月21日系爭土地買賣價金為被告收受完畢時起
      ，即可行使，依民法第128條前段之規定，其不當得利返
      還請求權之消滅時效，自應自76年7月21日起算；原告遲
      至100年9月21日始提起本件訴訟，此有民事起訴狀上之本
      院收狀戳足稽（見本院卷第4頁），其依民法第179第1項
      規定主張之不當得利返還請求權，顯然已逾15年之期間而
      罹於時效。
（二）準此，被告抗辯原告縱能舉證證明其主張之事實為真實，
      原告之不當得利返還請求權亦已罹於15年之時效期間等語
      ，洵屬有據。至被告於76年出售系爭土地乙事，原告是否
      於99年3月8日始知悉？又被告收受上開469萬元，是否供
      作系爭遺產之公基金使用？及原告請求被告給付469萬元
      之4分之1，即1,172,500元，有無理由？等情，因原告主
      張之不當得利返還請求權已罹於時效，故上開爭點本院即
      不予審究，併予敘明。
五、綜上所述，本件原告依民法第179條不當得利返還請求權，
    因已罹於時效，故原告請求被告給付其1,172,500元，及自
    起訴狀繕本送達翌日起至清償日止，按年息百分之5計算之
    利息，核屬無據，應予駁回。
六、本件待證事實已臻明確，兩造其餘之攻擊防禦方法及舉證，
    經本院斟酌後，認於判決結果已不生影響，爰不一一詳為論
    述。
七、末按法院為終局判決時，應依職權為訴訟費用之裁判，民事
    訴訟法第87條第1項定有明文。本件第一審裁判費12,682元
    ，應由敗訴之原告負擔，爰判決如主文第2項所示。
八、據上論結，本件原告之訴為無理由，依民事訴訟法第78條、
    第87條第1項，判決如主文。
中    華    民    國   100    年    11    月    29    日
                      民二庭法  官  黃仁勇
以上正本係照原本作成。
如不服本判決，應於送達後20日內，向本院提出上訴狀，如委任
律師提起上訴者，應一併繳納上訴審裁判費。
中    華    民    國   100    年    11    月    29    日
                            書記官  黃意雯